【裁判字號】    98,訴,623
【裁判日期】    990629
【裁判案由】    返還不當得利
【裁判全文】
臺灣嘉義地方法院民事判決               98年度訴字第623號
原      告  乙○○
被      告  丙○○
上列當事人間返還不當得利事件，本院於民國99年6月15日言詞
辯論終結，判決如下：
    主  文
被告應給付原告新臺幣伍拾伍萬捌仟捌佰元，及自民國九十八年
十一月五日起至清償日止，按年息百分之五計算之利息。
原告其餘之訴駁回。
訴訟費用由被告負擔三分之一，餘由原告負擔。
本判決第一項於原告以新臺幣壹拾捌萬陸仟元為被告供擔保後，
得假執行；但被告如以新臺幣伍拾伍萬捌仟捌佰元為原告預供擔
保，得免為假執行。
原告其餘假執行之聲請駁回。
    事實及理由
一、原告起訴主張：
(一)、原告因於92年間信用卡遭第三人盜刷，乃徵得被告同意將自
    己所有坐落嘉義市○○段車店小段659之1地號、地目建、面
    積841平方公尺、權利範圍萬分之162之土地及其上同段2942
    建號、門牌：嘉義市○○街100號4樓5 、權利範圍全部之建
    物（以下爭系爭房地），借名登記在被告名下。
(二)、未料，被告因本身負債眾多，遭不知情債權銀行於97年間查
    封系爭房地，且經法院強制拍賣，系爭房地價值在新台幣（
    下同）150 萬元以上。因被告個人負債，導致原告所有系爭
    房地被拍賣而權益受損，被告個人債務卻因而得以清償。爰
    依不當得利之法律關係，請求被告賠償原告所受損失及心靈
    受創之慰撫金共150 萬元。
(三)、並聲明：
１、被告應給付原告150 萬元，及自起訴狀繕本送達翌日起至清
    償日止，按年息百分之五計算之利息。
２、訴訟費用由被告負擔。
３、原告願供擔保請准宣告假執行。
二、被告則抗辯以：
(一)、系爭房屋還沒有被查封拍賣之前，被告就有請原告過戶回去
    ，但因為原告不願意再將系爭房地過戶，要求把房子出售變
    現，才未辦理未過戶，以致遭被告債權人查封拍賣。那時還
    有去永慶房屋請仲介幫忙出售，被告更簽立授權書交原告全
    權處理。
(二)、當初原告過了二間房子至被告名下，其中一間民生南路的房
    屋已由永慶房屋仲介，順利出售；但系爭房地沒有賣出去，
    原告還拿去辦理限制登記。
(三)、系爭房地遭拍賣並非因被告之行為所導致，被告當初請求原
    告將系爭房地過戶回復原告名義，原告置之不理，導致被告
    債權人拍賣系爭房屋，被告並無任何過失，原告請求被告返
    還不當得利，實乏依據。
(四)、並聲明：原告之訴駁回。如受不利判決願供擔保請准宣告免
    為假執行。
三、兩造不爭執事項：
(一)、系爭房地原登記為原告所有，於95年間以買賣為原因，辦理
    所有權移轉登記予被告。
(二)、被告未曾交付系爭房地之賣買價金，亦未曾占有使用系爭房
    地。
(三)、系爭房地業經被告之債權人聯邦商業銀行股份有限公司於97
    年間聲請假扣押之執行，並經本院囑託嘉義市地政事務所為
    查封登記。
四、本院之判斷：
(一)、按不當得利返還請求權，以無法律上之原因而受利益為其成
    立要件之一，故主張此項請求權成立之原告，應就無法律上
    之原因而受利益之事實，負舉證責任。又依此規定，不當得
    利之成立要件，必須無法律上之原因而受利益，致他人受損
    害，或雖有法律上原因，而其後已不存在者，且該受利益與
    受損害之間有因果關係存在。又不當得利請求權之發生，係
    基於「無法律上之原因而受利益，致他人受損害」之事實，
    所以造成此項事實，是否基於特定人之行為或特殊原因，在
    所不問。亦即不當得利所探究，只在於受益人之受益事實與
    受損事實間之損益變動而無直接之關聯，及受益人之受益狀
    態是否有法律上之原因（依據）而占有，至於造成損益變動
    是否根據自然之因果事實或相同原因所發生，並非不當得利
    制度規範之立法目的。
(二)、查系爭房地原登記為原告所有，於95年間以買賣為原因，辦
    理所有權移轉登記，但被告並未交付賣買價金，亦未曾占有
    使用系爭房屋居住乙節，為兩造所不爭執，並有土地登記第
    二類謄本、土地異動索引、嘉義市地政事務所 98年12月8日
    函附土地登記申請書等資料在卷可參。且經證人甲○○即辦
    理系爭房地過戶登記之土地代書證稱：「（系爭房地是否確
    實有買賣的事實？）當初是原告拿著被告的資料來找我，說
    被告有授權，要以買賣為原因辦移轉登記，在我處理的過程
    中，沒有看到交付價金，我也沒有看過被告。（原告是否有
    提到移轉的原因？）原告稍微有提到是因為躲避債務才移轉
    給被告，實際情形我不清楚。」等語；原告則陳稱：當時因
    為信用卡被第三人盜刷，所以才移轉系爭房地等情；被告亦
    表示：我當時將相關證件交給原告辦理移轉登記，我實際上
    沒有交付價金等語。可見，被告既未交付買賣價金，更未占
    有使用系爭房地，兩造間並無成立買賣契約之真意，亦無將
    系爭房地所有權移轉予被告之真意。
(三)、按表意人與相對人通謀而為虛偽意思表示者，其意思表示無
    效，民法第87條第1 項前段定有明文。兩造間實際上並無互
    約一方移轉財產權於他方，由他方支付價金之買賣意思，兩
    造間顯係通謀虛偽為買賣，兩造間就系爭不動產之買賣，既
    係互為通謀而虛偽意思表示，其意思表示即為無效。又兩造
    間通謀而為虛偽意思表示，將系爭房地移轉登記予被告，該
    不動產所有權移轉之物權行為亦屬無效（至第三人基於強制
    執行拍賣程序，依土地法第43條之規定因信賴登記，而取得
    系爭房地所有權則不受影響）。
(四)、再按，借名登記契約，謂當事人約定，一方（借名者）經他
    方（出名者）同意，而就屬於一方現在或將來之財產，以他
    方名義，登記為所有人或其他權利人。由是可知，借名登記
    契約，與勞務契約，性質相近，但與民法設有明文之僱傭、
    承攬、委任、居間、行紀等典型勞務契約，又有差異，故在
    現行法下，借名登記契約，乃無名契約。然本案情形，兩造
    間並未確實成立買賣契約，原告更未說明兩造間存有何種權
    利義務關係、或為達成特定目的而有借名登記之情形，原告
    亦無令被告取得系爭房地所有權之真意，是系爭房地所有權
    移轉之物權行為，乃係兩造間之通謀虛偽意思表示，應屬無
    效，與借名登記契約由被告取得所有權之情形有別，附此敘
    明。
(五)、查系爭房地因被告經營之艾瑪商行積欠營業稅，經法務部行
    政執行署嘉義行政執行處強制拍賣，由訴外人吳英蘭於98年
    年7 月1 日以558,800 元得標，並於98年7 月17日取得權利
    移轉證書。又系爭房地拍賣所得價款558,800 元已全數分配
    被告之債權人（含嘉義市政府稅務局、財政部台灣省南區國
    稅局嘉義市分局、聯邦商業銀行、花旗商業銀行等人）等情
    ，業經本院向法務部行政執行署嘉義行政執行處調取該署97
    年度營稅執專字第31832 號卷及併案卷查閱屬實。被告債務
    於上開拍賣所得價金558,800 元之範圍內，因清償而消滅，
    自屬獲有利益；原告則因喪失系爭房地所有權，而受有損害
    ；且因兩造間買賣及所有權移轉之行為屬通謀虛偽意思表示
    ，自始無效，已如上述，故被告受有債務因清償而消滅之利
    益，並無任何法律上之原因，原告自得依不當得利之法律關
    係請求被告返還558,800 元之所受利益。
(六)、原告主張系爭房地價值150 萬元以上且原告因系爭房地遭拍
    賣心靈受創，請求被告給付慰撫金，故請求被告賠償150 萬
    元云云。惟查，依民法第179 條之規定，不當得利受領人應
    返還「所受利益」，而非賠償他人所受之損害，故無論系爭
    房地實際價值為何，系爭房地經強制執行拍賣所得僅
    558,800元，被告債務消滅之金額亦僅558,800元，上開金額
    為被告所受之利益。又原告請求精神慰撫金部分，並無任何
    法律上依據，自屬無據。
(七)、末按給付無確定期限者，債務人於債權人得請求給付時，經
    其催告而未為給付，自受催告時起，負遲延責任。其經債權
    人起訴而送達訴狀，或依督促程序送達支付命令，或為其他
    相類之行為者，與催告有同一之效力。民法第229條第2項定
    明文。又遲延之債務，以支付金錢為標的者，債權人得請求
    依法定利率計算之遲延利息。應付利息之債務，其利率未經
    約定，亦無法律可據者，週年利率為5 ﹪。同法第233 條第
    1 項本文、第203 條亦定有明文。本件被告於98年11月4 日
    收受起訴狀繕本，有送達回證1 紙在卷可稽。從而，原告依
    不當得利之法律關係，請求被告558,800 元及自起訴狀繕本
    送達翌日即98年11月5 日起至清償日止，按週年利率5 ﹪計
    算之利息，為有理由，應予准許。逾此部分之請求，為無理
    由，應予駁回。
五、本判決就原告勝訴部分，兩造均陳明願供擔保，請准宣告假
    執行或免為假執行，核均無不合，應予准許，爰分別酌定相
    當之擔保金額宣告之。至於原告敗訴部分，其假執行之聲請
    亦失所附麗，應予駁回。
六、本件事證已臻明確，兩造其餘攻擊、防禦方法及所提證據，
    核與本判決結論無影響，爰不逐一論列，併此敘明。
七、據上論結，本件原告之訴為一部有理由，一部無理由，依民
    事訴訟法第79條、第390條第2項、第392條第2項，判決如主
    文。
中    華    民    國    99    年    6    月    29    日
                    民三庭  法  官  洪嘉蘭
以上正本係照原本作成。
如對本判決上訴須於判決送達後20日內向本院提出上訴狀。
中    華    民    國    99    年    6    月    29    日
                            書記官  陳見明

司法院資訊處製作；財團法人民間司法改革基金會備份。
